臺中高等行政法院判決
　　　　　　　　　　　　　　　 九十三年度訴字第三四○號
　　　　　　　　　　　　　　 .
原　　　告　甲○○
被　　　告　臺中市政府
代　表　人　乙○○
訴訟代理人　吳志清　律師
上列當事人間因徵收補償事件，原告不服內政部中華民國九十三
年六月七日台內訴字第○九三○○○四四五○號訴願決定，提起
行政訴訟。本院判決如下︰
　　主  文
原告之訴駁回。
訴訟費用由原告負擔。
　　事  實
甲、事實概要：緣被告辦理八十四年度台中市○○路二四○巷道
    路開闢工程徵收工程用地並附帶徵收其地上物，經報奉台灣
    省政府核准後，八十四年四月十七日以府地用字第四一六四
    號公告徵收。該徵收案內拆除原告及其父黃至善所有台中市
    ○○路二四○號、二四○之一號建築物，嗣原告向被告申請
    就其所有部分改列為二四○巷四號，應補償原告建築物補償
    費及營業補償費計新台幣（下同）一七○、八六四元，經被
    告數次通知原告仍未領取，乃依法提存於專戶保管，並以八
    十九年十二月五日八九府建土字第一七二三四九號函通知原
    告。原告不服該函，循序提起行政爭訟，其中請求被告補償
    一百十四萬八千三百三十六元部分，經台中高等行政法院以
    原告未向被告請求為核定補償費之行政處分，逕為向被告提
    起給付之訴，為不合法，而予駁回，並經最高行政法院九十
    二年度判字第九三三號判決上訴駁回確定在案。嗣原告另以
    北屯路二四○號係四十年已經存在之合法房屋，北屯路二四
    ○之一及二四○巷四號係由二四○號分編而來，被告以七折
    補償不合理，並請發給精神慰撫金，另以人口搬遷費、營業
    損失、自來水補助、固定商品展示櫃、電話電表、牌樓鐵架
    等均未補償，於九十二年十一月七日、同月廿七日及九十三
    年一月八日三次請求被告准予對北屯路二四○、二四○之一
    、二四○巷四號部分建築物補償費予以從寬補償，分經被告
    以九十二年十二月二日府建土字第○九二○一八九六二一號
    、九十二年十二月二十九日府建土字第○九二○二○八四六
    三號及九十三年一月三十日府建土字第○九三○○○八五九
    ○號函復以，本案前經最高行政法院九十二年度判字第九三
    三號判決上訴駁回在案，被告係依據「台中市辦理公共工程
    建築改良物拆遷補償辦法」有關規定辦理，並無從寬予以補
    償之規定。原告就上開三函不服，提起訴願，遭訴願決定機
    關為訴願不受理決定，遂提起本件行政訴訟。
乙、兩造聲明：
一、原告聲明求為判決：（一）原處分及訴願決定均撤銷。（二
    ）被告應作成補償原告新台幣二百七十三萬零二百九十八元
    之行政處分。
二、被告聲明求為判決：原告之訴駁回。
丙、兩造之陳述：
壹、原告起訴意旨及補充理由略以：
一、按受讓人將讓與人所立之讓與字據提示於債務人，與通知有
    同一效力，民法第二百九十七條第二項定有明文。本件徵收
    補償之全體關係人書立「補償費由甲○○具領」之切結書，
    於八十四年七月間呈送被告在案（嗣復再遵被告要求聯名切
    結於被告印就之「證明書」上，亦於八十四年八、九月間由
    被告收受），則該補償費債權依法讓與原告。該債權移轉是
　　在八十四年七月間，即已呈送被告，故北屯路二四○號之「
    拆除補償債權」於八十四年七月間，已移轉原告。土地法第
    二百二十八條乃明訂以「土地登記簿記載之所有權」為準。
    但本案是關於「未保存登記的地上建物」之補償，其無法依
    「登記簿記載」行事，故北屯路二四○號之債權移轉，當然
    有效。被告稱該「切結書」為偽造，請被告提出該「市府印
    就之證明書」，即可查明是否「偽造」。該債權移轉文件，
    係在八十四年七月間呈交被告而生效，則於此時以後，所發
    生之估定與事實不符而請求復查之異議，自應為原告所主張
    。而提出異議之期間，不應有任何期間之限制，被告之估定
    與事實不相符合者，皆應予復查，改制前行政法院五十四年
    判字第二三五號判例意旨可資參照。本案之地上改良物補償
    ，乃屬未依法規定地價之徵收補償，因而對該徵收補償費之
    異議，乃是可以隨時提出的。而本案的全部異議，都在九十
    一年以前，縱使行政法院五十四年判字二三五號之判例有所
    修改，本案亦尚在修改之前，故該五十四年判字二三五號判
    例對本案尚為有效。而該估定之徵收補償費，為所有人拒領
    者，則必待依事實之復查才得以成立。例如北屯路二四○巷
    四號補償，雖於八十四年二月估定，但於八十七年六月二十
    四日複勘，尚得以追加補償，顯示該補償是以「事實」為準
    ，而非以被告之估定為準。由於北屯路二四○巷四號、二四
    ○之一號、二四○號，房屋之徵收補償估定，全部與事實不
    相符合，因而自應全部予以重新復查，而依事實，核定其補
    償。至於八十九年六月二十三日所領取之自拆獎金，乃是在
    被告之威脅下領取。
二、原告以拒領被告之估定補償，是為默示的異議，且於八十七
    年八月三十日，原告曾向被告陳情「拆除建築物補償對象認
    定錯誤及未徵收房屋請求補償」在案。此外，亦於八十七年
    六月二十四日追加補償並於九十二年十一月二十七日尚且向
    被告具文陳明「拒領該補償費」，均是足以明證，原告有異
    議之事實。依內政部頒發之「土地徵收作業手冊」第十六項
    規定，發放補償費應以雙掛號或其他得收取回執之方式為之
    。此重要程序，未見被告提出其通知回執。至於被告四月十
    九日之通知，僅係執行上級機關核准之徵收案予以公告周知
    ，並通知土地所有人而已，並非發生徵收效力之行政處分，
    其未指明何時「補償」，縱使有通知也是沒什麼效果。又查
    土地、建物乃是不同標的物，則建物之通知地址，其必依確
    實地址寄送，始能合法確實收到。被告八十四年四月十九日
    所呈送大宗函件存根及收據，其有寄給黃光英、黃光隆、黃
    光誼等人，但黃光英、黃光隆、黃光誼三人，在北屯段一七
    七之三二上並無建築物，可以證明該函件並非關於建物徵收
    之通知。又該大宗掛號函件存根，顯示其所寄往之地址為「
    台中市○○路六十七之一號」，但原告實際之地址為「台中
    市○○區○○街三百六十九巷十一之一號」，故原告無法收
    到該通知。被告未依法定程序更正公告，並通知更正後之所
    有權人以前，該補償費之行政處分，難謂對原告（真正所有
    人）發生效力。
三、關於北屯路二四○之一號部份之權利歸屬：原告曾於八十八
    年十一月十六日向台中地方法院提出民事呈報狀，用以主張
    北屯路二四○之一號為原告所有，從而請求被告賠償。於八
    十七年八月三十日，原告亦有陳述補償對象錯誤及未徵收房
    屋請求補償之陳情書。在上次「行政訴訟」之卷宗內，原告
    找到「原始的」「北屯路二四○、二四○之一號的拓寬工程
    建築改良物調查表」，「黃至善」簽章之調查表，因其整潔
    的圖表繪畫與各項計算的記載，可看出其必在事後製作，但
    原告「甲○○」簽章的調查表，是手繪草圖，亦無各項計算
    的記載，顯然是在現場調查時所製作，即「甲○○」簽章的
    調查表，為真正在調查現場時所製作的，而「黃至善」簽章
    的調查表是事後整理，非在調查現場製作的。故該調查表，
    應以「甲○○」現場調查表簽章者為準。該「調查表」有示
    「北屯路二四○號、二四○之一號」兩個地點，但被告只能
    提出北屯路二四○之一號的房屋稅單，但卻無法提出北屯路
    二四○之一號的房屋稅單，北屯路二四○之一的稅單，直到
    九十年始有，且為原告所有，依法亦應推定在九十年以前北
    屯路二四○之一的房屋稅，亦為原告所有。該北屯路二四○
    之一號，在六十九年時，即從北屯路二四○號劃出，而歸原
    告所有，從而原告一直在此居住、營業。原告接獲被告八十
    四年二月十五日府工土字第一八五三四號通知，該函第三點
    表示「該建物所有人（指受文人），係根據現住人所填寫」
    ，顯示原告為北屯路二四○之一之未保存登記房屋的現住人
    ，當然為其所有人。復請查閱黃至善八十五年十月二十一日
    致函被告申請書謂「本人持有座落台中市○○區○○里○○
    路二三八之三、二四○、二四○之二房屋三棟．．．」，其
    惟獨跳過北屯路二四○之一號房屋，亦可明證北屯路二四○
    之一房屋為原告所有。切結書有兩份，一份為自己所寫，另
    一份是書寫在被告印就的「證明書」上，該兩份全已呈交被
    告收受，為何不可證明其為真正。再查黃至善已將補償債權
    於八十四年七月間即移轉於原告，而黃至善之印章變更事項
    申請書，是在八十五年十月二十一日呈上，因此該切結書當
    然有效，補償債權既已移轉，自應依法行事，被告違法復將
    補償費發給黃至善，是被告違法，與原告無關。
四、關於北屯路二四○巷四號的十六萬餘元補償金，雖然原告曾
    予蓋章，但是事後原告即曾具文拒絕領取該補償金，從而到
    現在尚留存於合作金庫。首先，因補償並非以被告之估定為
    準，而應以所有者之同意為準，只要在異議期間，對該房屋
    之合法證明，予以補正者，即已完成「補正」手續，因此，
    原告提出台中市警察局北屯區戶政事務所七十八年五月二十
    三日中市北屯戶字第三二五五號簡便行文表之「合法文件」
    ，只要在異議期間提出，則已符合「補正」要件，其異議期
    間是在提存法院之八十五年十一月十一日以前，而非於九十
    二年十月十七日。其次，請求追加營業補償一○八、三五一
    元。在拓寬工程建築物調查表上，有「營業補償五六、○○
    ○元」之記載。但原告對此請求，有所疏漏，故請求追加該
    營業補償，而該拆除之營業面積為三三˙六九七平方公尺，
    則應增加營業補償一○八、三五一元。末就「捲門」部分，
    應是另外發給，查該捲門之裝修費每片為六二、○九二元（
    長十六˙五台尺、高十一˙二台尺，每平方台尺二九○元，
    再附加馬達一個八、五○○元），兩片共為一二四、一八四
    元，今全部的補償僅為一一一、二八五元，連「捲門」的成
    本都不夠，奢談其他「建築結構」補償。而該捲門之補發，
    乃屬原來估定事項的錯誤，從而應予以「改正」發給。北屯
    路二四○巷四號房屋為合法建物，從而不應以百分之七十補
    償。
五、關於應發給之補償費：座落於北屯段一七七之三一、三二地
    號上之房屋－北屯路二四○之一號、二四○號、二四○巷四
    號，固為被告因拓寬而徵收，但該房屋於八十六年三月二十
    八日實際拆除時，被告竟於明知其徵收範圍下，不但超越北
    屯段一七七之三二地號的拆除範圍外，而且更進一步將原告
    所有之二四○之一號房屋，予以全部拆除。依拆遷補償辦法
    第二章「建物之拆除補償」規定，應依「實際」拆除面積核
    計算其補償費。是此本件「實際建物拆除面積」已超過「徵
    收建物面積」甚多。被告未將此部分計發補償，疏誤甚明。
    呈上本次系爭建物拆除位置地籍套繪圖及其建物應行補償一
    覽表及其他補償一覽表如證物十二、證物十三、證物十四，
    總計建物補償及其他補償共計：(一)北屯路二四○巷四號部分
　　：扣除八十九年六月二十三日自拆獎金四九、四九一元，九
　　十二年九月十三日提存款一六一、一五九元，另增加大門補
    償六四、三五○元，並追加營業損失一○八、三五一元﹔共
    計七四九、九五二元（【７８５，９０１－４９，４９１－
    １６１，１５９＋６４，３５０】＋１１０，３５１＝７４
    ９，９５２）。(二)北屯路二四○號部分：增加其他補償如附
    表所示，減除已發營業補償費五六、○○○元﹔共計六一四
    、二九四元（４１４，９２３＋２５５，３７１－５６，０
    ００＝６１４，２９４）。(三)北屯路二四○之一號部分：增
    加其他補償費如附表（本院卷二三四頁）所示，共計一、三
    六八、○五二元（１，０２３，５３１＋３４４，５２１＝
    １，３６８，０５２）。綜上，原告原請求二百六十二萬一
    千九百四十七元，並追加北屯路二四○巷四號營業損失十萬
  　八千三百五十一元（言詞辯論筆錄誤計為十一萬零三百五十
　  一元），而為二百七十三萬零二百九十八元。
貳、被告答辯意旨及補充理由略以：
一、依行為時土地法第二百二十七條及土地法施行法第五十五條
    第一項第四款規定，徵收案之利害關係人對於徵收補償數額
    ，如有不服，須於公告期間內以書面提出異議，公告期間未
    提出異議者，該補償金數額即告確定，並無再事爭執之餘地
    。查本件被告辦理八十四年度北屯路二四○巷道路開闢工程
    徵收工程用地並附帶徵收其地上物，經報奉台灣省政府核准
    後，八十四年四月十七日以府地用字第四一六四號公告徵收
    ，除自八十四年四月十八日公告載明徵收土地地價補償清冊
    及地上物補償清冊等陳列於被告地政科、北屯區公所及三光
    里辦公處公開展覽，公告及圖冊公開展覽期間自八十四年四
    月十八日至八十四年五月十七日。同日尚以同文號函將公告
    郵寄於各相關權利人，此有該公告、函及郵局大宗掛號函件
    存根各乙件影本附狀可稽。按依土地法第二百二十七條所為
    通知，應對照登記總簿所載之土地所有權人姓名住所，以書
    面為之（土地法施行法第五十六條第一款）；本件被告徵收
    原告所有台中市○○區○○段一七七之三一地號土地並附帶
    徵收其地上改良物，而當時土地登記簿記載原告之住所係台
    中市○區○○路六七之一號，被告就徵收公告通知，對上開
    地址為之，應屬適法有據。而被告對於原告父親黃至善及其
    他土地共有人之該項通知，並由原告代為收受，此有收件回
    執影本三件附狀可證；至於通知原告之收件回執，雖尚未調
    出（當係附於提存書送交法院，請向台中地院調取八十五年
    存字第四一六一號提存卷宗以明），惟原告確已知悉徵收公
    告之事實者，應無可疑。原告對於其應受補償費額倘有不服
    ，依上開規定，應於上開公告期間以書面提出異議；原告既
    未於公告期間內有所不服，則本案徵收補償數額，即因公告
    期滿而於八十四年五月十八日確定。至於徵收公告確定後發
    放徵收補償時，原告未依通知期間領取，於已公告確定之補
    償費額，並不生影響。原告主張其拒絕領取補償費，即係異
    議之表示者，非但與土地法第二百二十七條第三項所定異議
    須以書面提出之程式不合，且其異議既在公告期間屆滿之後
    ，自不能影響補償費公告確定之效力。又查行政法院五十四
    年判字第二三五號判例，已經最高行政法院九十一年十、十
    一、十二月份庭長法官聯席會議決議嗣後不再援用，並報司
    法院准予備查在案，原告援引前開判例主張異議期間無期間
    限制者，應屬誤會。本案徵收補償既經確定，原告主張補償
    過低，請求提高補償數額，並無法令依據，被告未予同意，
    並不違法；訴願機關駁回訴願之決定，程序上縱有疑義，結
    論並無不同，原告請求撤銷應非可許。
二、關於北屯路二四○號及二四○之一號部分，原告並非權利人
    ：系爭北屯路二四○號及二四○之一號，於八十四年二月實
    行查估時，僅就權利歸屬不同分為黃至善及原告兩部分辦理
    。系爭二四○號及二四○之一號調查表底稿姓名欄原載甲○
    ○等四人，並非原告一人；而且該項記載本係逕以該基地所
    有人轉列，於現場調查時發現該建物係甲○○等四人之父黃
    至善所有，當場已將姓名欄更正為黃至善。該調查表內就預
    定拆除之建物，並未將二四○號及二四○之一號，劃分為二
    部分；而原告就二四○號係黃至善所有之點，迄無異詞，倘
    若二四○之一號房屋確係原告所有，當要求將二四○之一號
    房屋予以劃出或單獨制作調查表，以確定該部分補償金額。
    茲既不然，足見原告是時就二四○之一號房屋，與二四○號
    房屋之所有權人相同，均係渠父黃至善者，並無爭執。查該
    項調查表係當場制作之作業底稿，嗣後另行制作憑以計算補
    償金額之調查表，已由黃至善簽署確認，據以辦理徵收。從
    而，該調查表上原告之簽名，當係代表渠父黃至善之意旨所
    為，不足渠係所有人之證明。再者，原告曾於八十七年八月
    間就系爭房屋所有權誰屬，向被告請求變更，經被告以八十
    七年九月七日以府工土字第一二三六七六號函拒絕，而原告
    對於該項復函，並未循訴願程序聲明不服。從而，縱認原告
    於徵收公告期間經過後仍得就此部分為爭執，亦因未就被告
    上開八十七年九月七日復函提出訴願，而告確定，不得於本
    件訴訟再事爭執。
三、關於北屯路二四○號及二四○之一號部分之補償費，係由原
    告之父黃至善親自會同指界並在調查表上簽名，並提出房屋
    稅繳款書，納稅義務人「黃至善」及四十年六月二十五日轉
    入設本籍之戶籍謄本證明黃至善並表示該建物之所有權人，
    其拆除、補償、自拆獎金有關事項均由黃至善親自辦理完畢
    在案，黃至善就該部分補償金額並無爭執，此為原告所不爭
    執，該部分並無再事爭執餘地。原告以其執有黃至善同意由
    渠領取之切結書而主張已受讓黃至善就系爭北屯路二四○號
    及二四○之一號應得之補償費。惟查原告並未證明該項切結
    書，而該項切結書並無讓與債權之記載，且未證明何時將該
    項切結書提示予被告﹔且依土地法第二百二十八條第一項規
    定，土地經買賣者，以經法院判決並於公告期間申報者為限
    ，始得變更徵收補償之對象，否則，縱有買賣、贈與或其他
    變動事由，亦不得變更補償費之受取人，故徵收補償之受取
    權，本非私法上之債權，原非必有民法關於債權讓與規定之
    適用餘地，而依上開土地法條規定，亦足認債權讓與之規定
    ，於徵收補償受取權，並不適用。原告主張其依黃至善出具
    之切結書，一併受讓系爭二四○號及二四○之一號房屋補償
    費，可認系爭二四○之一號房屋，於徵收公告時確係黃至善
    所有而非原告所有。又被告縱使負有該項補償費交由原告受
    領之義務，則原告亦僅得請求原補償清冊所列之補償金額而
    已；至於補償金數額是否適當，原告既非該部分房屋所有人
    ，並無提出異議之權利，其為此部分請求之當事人適格，自
    有欠缺。至於原告主張在已經改列為二四○巷四號以外之其
    他二四○之一號係渠所有者，並無證據可稽，且於查估時並
    未主張，復與公告確定之補償清冊內容不合，自無足取，即
    令屬實，依前引法則，亦不能拘束被告，而否認被告將該部
    分補償費交由黃至善領取之效力。
四、關於北屯路二四○巷四號部分，原告請求加給補償，並無理
    由：系爭二四○巷四號查估之各項補償費原為二二二、三七
    一元，原告遲未領取而提存於法院，因二樓部分未拆除扣減
    後為一六一、一五九元，經以八十八年七月八日府工土字第
    九○五四一號函徵得原告同意後向提存所取回重新辦理發放
    ，因通知原告領取未果，存入徵收補償費專戶保管，迨九十
    二年九月十三日原告已辦妥領款手續，此有被告函、原告同
    意書及保管清冊各乙件影本附狀可稽。此等情形，原告得否
    再事爭執，實非無疑。另查，依建築改良物調查表，系爭二
    四○巷四號房屋並無室外大門之記載；至於房屋門窗項內雖
    記明捲門，惟此係房屋本身門窗設備，與補償辦法附表三第
    十八款所稱室外大門，係指房屋本體以外另設圍牆之大門者
    ，並不相同。原告謂被告未依補償辦法附表三第十八款規定
    補償為違法者，應無足取。何況，原告就此係九十三年九月
    二十七日之書狀始行提出，其期間之遵守本有欠缺，復未經
    訴願程序等，適法性均有瑕疵。
五、關於原告補償費計算方式：(一)建物拆遷補償部分：(1)單價：
    房屋依建築結構及總樓層數，就外牆、內牆、天花板、地板
    、門窗及附設備之型式，分上中下三個等級基準價之平均數
    額定之；原告拆除部分係加強磚造二層樓房之一樓部分，每
    坪重建基準（即補償基準）上級三三、七○○元、中級三二
    、四○○元，下級三一、二○○元（見補償辦法附表一），
    原告拆除之房屋外牆、內牆及天花板均係粉光或粉刷型式、
    附帶設備無，均為下級，地板磨石子、門窗為鐵捲門，均屬
    中級；亦即有四個下級、二個中級、另因系爭房屋係未與他
    屋連接之獨立戶加百分之十計算，故每坪補償金額為三四、
    七六○元（３１，２００×４＋３２，４００×２）／６×
    １˙１０）。(2)拆除面積：實際拆除一樓部分寬一˙○公尺
    ，長一一˙二公尺，計一一˙二○平方公尺即三˙三九坪（
    見狀附調查表，寬度在八十四年二月調查表原載○˙七公尺
    ，八十七年六月二十四日復勘依原告主張增為一˙○公尺）
    。(3)補償金額：八二、四八五元（３４，７６０×３˙３９
    ×０˙７）。(二)電表拆遷補償：原告申報二只，每只補償三
    、○○○元（見補償辦法附表一），計六、○○○元。
    (三)營業損失補償：原告在黃至善所有經拆除房屋營業之面積
    二○˙九五五平方公尺，依補償辦法第十二條第一項第一、
    二款規定，十五平方公尺以下補償五六、○○○元，超出部
    分每平方公尺補償二、八○○元；計原告營業損失補償七二
    、六七四元（５６，０００＋２，８００×５˙９５５）。
    (四)補償金額總計一六一、一五九元，被告以八十八年七月八
    日府工土字第九○五四一號函通知原告，原告對之無異議而
    出具同意書，由被告向提存所領回，原告於九十四年一月四
    日勘驗時稱因被告同意增加補償，始同意被告領回提存款者
    ，既無據可稽，復與前開函件記載不符，自無可信。被告領
    回提存款後，於八十八年十二月四日及八十九年三月三日兩
    度具函定期通知原告領取補償金（該二函件雖未記載補償金
    額，惟前開八十八年八月七日函已有明確記載），惟原告逾
    期未領，被告因而依土地徵收條例第二十六條規定，將之存
    入國庫保管專戶，並於八十九年十二月五日函知原告（送存
    保專戶金額一七○、八六四元，係附加領回提存時國庫所給
    利息九、七○五元），原告嗣於九十二年九月十三日向被告
    辦妥領款手續，被告即於九十二年十月二十九日函請保管機
    關發放，並副知原告。
　　理  由
一、按市、縣地政機關於接到中央地政機關或省政府通知核准徵
    收土地案時，應即公告；前項公告之期間為三十日。土地權
    利利害關係人對於第一項之公告事項有異議者，應於公告期
    間內向市、縣地政機關以書面提出。又土地法第二百二十七
    條所為公告，應載明被徵收土地應補償之費額。為行為時土
    地法第二百二十七條及土地法施行法第五十五條第一項第四
    款明文所定。又八十九年二月二日公布施行之土地徵收條例
    第十八條及第二十二條第一項亦為相同之規定。再徵收土地
    之地上物之補償亦應適用上開規定。是被徵收土地之地上物
    徵收補償費，依土地法及有關法令之規定，有一定之程序與
    標準，如徵收執行機關已踐行一定之法定程序，當事人縱不
    滿意於評定補償之數額，亦應於公告期間向權責機關提出異
    議，若因逾期而未經異議，該徵收補償程序即已確定，自不
    得再就同一事件有所主張。
二、本件原告以被告如事實欄所示，辦理八十四年度台中市○○
    路二四○巷道路開闢工程徵收工程用地並附帶徵收其地上物
    ，於九十二年十一月七日、同月廿七日及九十三年一月八日
    三次請求被告准予對台中市○○路二四○、二四○之一、二
    四○巷四號（以下簡稱為二四○、二四○之一、二四○巷四
    號）部分建築物補償費，對原告予以從寬補償，分經被告以
    九十二年十二月二日府建土字第○九二○一八九六二一號、
    九十二年十二月二十九日府建土字第○九二○二○八四六三
    號及九十三年一月三十日府建土字第○九三○○○八五九○
    號函復，以本案前經最高行政法院九十二年度判字第九三三
    號判決上訴駁回在案，被告係依據「台中市辦理公共工程建
    築改良物拆遷補償辦法」有關規定辦理，並無從寬予以補償
    之規定。原告就上開三函不服，循序提起行政訴訟。
三、原告訴稱：依改制前行政法院五十四年判字第二三五號判例
    意旨可，本件地上改良物補償，乃屬未依法規定地價之徵收
    補償，被告之估定與事實不相符合，因而對該徵收補償費之
    異議，可以隨時提出，不應有任何期間之限制。原告對被告
    所發放之系爭建物補償費均予以拒領或多次表示異議，是本
    件被告發放補償費並未確定，原告自可請求。關於二四○號
　　之「拆除補償債權」於八十四年七月間，已移由該建物所有
    權人黃至善移轉予原告，被告自應將該建物之補償費發放予
    原告。又二四○之一號之權利屬於原告，被告認該建物為黃
    至善所有並對其發放補償費，對原告並不發生效力，仍應補
    償原告。二四○巷四號部分，被告對該建物發放原告之十六
    萬餘元補償金，顯有不足，表示異議及拒領，依事實欄所示
    計算標準，被告應對原告作成補償二百七十三萬零二百九十
    八元之行政處分等語。
四、經查，被告辦理八十四年度台中市○○路二四○巷道路開闢
    工程徵收工程用地並附帶徵收其地上物，經報奉台灣省政府
    核准後（本院卷一○五頁），八十四年四月十七日以府地用
    字第四一六四號公告徵收（同卷一○六頁）。關於該徵收案
    之地上物二四○號建物部分，為原告之父黃至善所有，黃至
    善並於八十四年十月七日、八十五年十月十五日各領取該址
    及二四○之一號建物之補償費及自動拆除獎勵金在案（同卷
    九十五、九十八及九十九頁）。原告主張二四○號建物之拆
　　除補償債權於八十四年七月間，已由黃至善移轉予原告，雖
　　提出切結書二紙（同卷五十二及五十四頁）為證，惟被告亦
　　提出黃至善之八十五年十月廿一日申請書及印鑑證明（同卷
　　二二○及二二一頁），該申請書黃至善言明日後有關向被告
　　申請任何有關書件，均須以其所檢附之印鑑為準，而原告所
    提出之上開二切結書上黃至善之印文，核與黃至善所指印鑑
    不符，且黃至善已於上開時日向被告領取該建物補償費，是
    原告有無經其父黃至善同意向被告領取該建物補償費，已非
    無疑。又該建物所有權為黃至善所有，有建築物改良物調查
    表在卷可稽（同卷一七四頁），原告對此並不爭執，被告為
    補償費發放機關，對被徵收建物所有權人發放補償費，即無
    不合，至該建物所有權人與第三人間有關補償費讓與，乃當
    事人間私法上問題，不得謂原告對被告關於該建物有公法上
    之補償費發放請求權，是原告要求被告將該建物補償費發放
    予其，於法自屬無據。
五、關於原告請求被告補償二四○之一號建物部分，按二四○號
    係於六十九年間劃出二四○之一號（同卷三○七頁門牌證明
    書），是被告辦理八十四年度北屯路二四○巷開闢工程時，
    二四○號及二四○之一號已為各自獨立門牌號碼，又原告於
    八十七年八月廿九日向被告所陳情被告辦理該工程，稱其係
    二四○號建物所有人，被告所補償對象錯誤認定，被告並對
    此陳情予以答覆，亦有原告所提出陳情書（原告所留地址亦
    為台中市○○路二四○號），及被告八十七年九月七日八七
    府工土字第一二三六七六號函（該函載明原告於八十五年九
    月十三日申請由原列北屯路二四○號部分改列北屯路二四○
　　巷四號）在卷可佐（同卷三○一及三○五頁）。足認原告曾
　　向被告異議有關發放補償費之客體，係二四○號而非二四○
　　之一號房屋。至原告另提之二四○之一號房屋稅單（同卷三
    一○頁），納稅義務人雖為原告，惟此係九十年度之房屋稅
    單，在被告辦理本件徵收工程及原告之父黃至善於八十七年
    三月間去世之後，而原告並未能提出當年之房屋稅單，或其
    他可資證明該房屋於本件徵收時為其所有之資料，自難認該
    房屋於徵收當時為原告所有。另原告所提出之二四○號及二
    四○之一號建築改良物調查表（同卷三○六頁），原告雖在
    建物所有人指界簽章處上簽名，惟該表房屋所有人姓名仍記
    載為黃至善，又該調查表僅有建物草繪圖及建物構造之約略
    記載，而被告所據之上開該建築物改良物調查表（同卷一七
　　四頁），除有黃至善之簽章外，並詳載建物構造及補償費計
　　算標準，足認此調查表方為該建物之正式補償依據文件，綜
　　觀上情，被告依該調查表認定二四○之一號房屋為黃至善所
　　有，並發放補償費予黃至善，自屬正當。再者，原告於八十
    七年八月廿九日向被告所陳情其為二四○號建物所有人，被
    告所補償對象錯誤認定，被告已於八十七年九月七日答覆，
    原告對被告該答覆函並未有不服之表示，依行為時訴願法第
    九條第一項規定，該部分亦告確定。至原告稱其提起本件之
    訴願（不服被告九十二年十二月二日府建土字第○九二○一
    八九六二一號等三函件），亦包含不服對被告八十七年九月
    七日之答覆函，除與事實不合外，亦超出訴願期間。
六、關於原告請求被告補償二四○巷四號部分，按系爭徵收經被
    告以八十四年四月十七日以府地用字第四一六四號公告徵收
    ，公告及圖冊公開展覽期間自八十四年四月十八日至八十四
    年五月十七日，且於八十四年四月十九日並以同文號函將公
    告郵寄於各相關權利人（含原告），有該函、公告及郵局大
    宗掛號函件存根等在卷可證（同卷二一六至二一九之一頁）
    。按依行為時土地法第二百二十七條及土地法施行法第五十
    六條第一款之規定，徵收土地所為公告通知，應依照登記總
    簿所載之土地所有權人姓名住所，以書面為之。被告徵收原
    告所有台中市○○區○○段一七七之三一地號土地並附帶徵
    收其地上改良物，依當時土地登記簿，所記載原告住所台中
    市○區○○路六七之一號（同卷二五三頁），則被告就系爭
    徵收公告通知，依上開地址送達原告，自屬適法。且被告對
    於原告父親黃至善及其他土地共有人之該項通知，均由原告
    代為收受（同卷二四五頁收件回執影本三件）。此外，本院
    向台灣台中地方法院所調取八十五年存字第四一六一號提存
    事件卷宗內，亦顯示被告於八十四年五月十六日以八四府地
    用字第六五五三二號函通知各權利人領取系爭徵收案之地上
    物補償費，並已合法送達於原告，亦有收件回執附該卷可證
    ，準此，原告最晚於此時顯已知悉系爭徵收公告及發放補償
    費之事實。至二四○巷四號建物，被告查估之各項補償費原
    為二二二、三七一元，因原告遲未領取，乃提存於台灣台中
    地方法院（八十五年度存字第四一六一號，同卷十頁），嗣
    因該建物二樓部分原告未拆除，被告予以扣減後為一六一、
    一五九元，並以八十八年七月八日府工土字第九○五四一號
    函徵得原告同意後，由原告出具同意書（同卷一○二頁），
    再由被告向該法院提存所取回，重新辦理發放，又因通知原
    告領取未果，始存入徵收補償費專戶保管，另原告於八十九
    年六月廿三日向被告領取自動拆除獎勵金四九、四九一元，
    建物補償費部分，原告於九十二年九月十三日於被告處辦妥
    領款一七○、八六四元手續，原告於保管清冊上領款人處蓋
    章，有拆除獎勵金及未受領補償費保管清冊各一件在卷可稽
    （同卷九十四及九十五頁）。原告雖主張其於九十二年九月
    十三日在保管清冊上蓋章，但因補償費不夠，乃拒絕領款，
    表示對該補償費對被告表示異議乙節。惟原告對被告經查估
    後，重為發放自動拆除獎勵金及建物補償費之數額若有不服
    ，自應依訴願法第十四條第一項之規定，於處分到達後三十
    日內提起訴願，自動拆除獎勵金部分，原告於八十九年六月
    廿三日向被告領取，有如前述，補償費部分，原告於九十二
    年九月十三日在保管清冊上蓋章，雖事後未向被告委託發放
    之銀行領取補償費，惟保管清冊上均已記載該建物標示，補
    償金額，原告此時已得知悉被告對於該建物之補償費數額，
    如有不服，自應依上開規定於三十日內提起訴願，原告至九
    十二年十一月七日、同月廿七日及九十三年一月八日始先後
    三次向被告請求對該建物從寬補償，原告對補償數額之爭議
    顯已逾救濟期間，又本件原告於起訴狀雖陳稱其係自九十二
    年十月十七日起向被告請求未確定之徵收補償，縱然屬實，
    其救濟期間，亦已逾期，自不得再事爭執。
七、至原告所引改制前行政法院五十四年判字第二三五號判例，
    其意旨係關於未依法規定地價之被徵收土地地價之補償，業
    主對於地政機關估定地價有異議，依土地法第二百四十七條
    之規定，並應由該縣地政機關提交「標準地價評議委員會」
    評定之，此異議不適用土地法第二百二十七條第二項之規定
    ，與本件被徵收土地之地上物徵收補償費之情形並非相同，
    且該判例已經最高行政法院九十一年十、十一、十二月份庭
    長法官聯席會議決議嗣後不再援用，並報司法院准予備查在
    案，原告以之援用，主張其於本件徵收地上物之補償費之異
    議期間無期間限制者，難認有據。
八、綜上所陳，系爭發放補償費，其中二四○號建物部分，原告
    並無請求被告發放補償費之權利；二四○之一號及二四○巷
    四號建物，被告發放補償費處分均業經確定，原告於請求被
    告對該三戶房屋從寬補償（申請被告另發給精神慰撫金暨人
    口搬遷費、營業損失、自來水補助、固定商品展示櫃、電話
    電表及牌樓鐵架等補償費），亦屬無據。被告以原處分（上
    開九十二年十二月二日府建土字第○九二○一八九六二一號
    等三函件）說明該補償案經訴願及最高行政法院判決在案，
    不再重述等語，即係對原告請求之事項予以否准，惟因上開
    被告徵收之建物，原告部分無請求權，部分被告發放補償費
    處分業經確定，原告另行主張被告應對此等建物追加補償費
    ，亦屬無據，被告予以否准，尚無違誤，訴願決定以原處分
    僅為事實敘述或理由說明，非行政處分，雖有未洽，惟結論
    並不同，仍應予以維持，原告請求均予撤銷及被告應對原告
    作成補償二百七十三萬零二百九十八元之行政處分，為無理
    由，應予駁回。
九、至兩造間其餘論述，與本件判決結果不生影響，爰不一一論
    述；又原告不服被告上開八十九年十二月五日八九府建土字
    第一七二三四九號函，循序提起行政爭訟，經最高行政法院
    九十二年度判字第九三三號判決上訴駁回確定，亦與本件判
    決無涉，均併予敘明。
據上論結，本件原告之訴為無理由，依行政訴訟法第一百九十五
條第一項後段、第九十八條第三項前段，判決如主文。
中　　華　　民　　國　　九十四　　年　一　月　廿五　日
                  第三庭審判長法  官　沈　應　南
                              法  官　林　秋　華
                              法  官　許　武　峰
以上正本證明與原本無異。
如不服本判決，應於判決送達後20日內向本院提出上訴書狀，其
未表明上訴理由者，應於提起上訴後20日內向本院提出上訴理由
書（須依對造人數附具繕本）；如於本判決宣示或公告後送達前
提起上訴者，應於判決送達後20日內補提上訴理由書（須附繕本
）。未表明上訴理由者，逕以裁定駁回。
提起上訴應預繳送達用雙掛號郵票390元（34元及5元郵票各10份
)。
中　　華　　民　　國　　九十四　　年　一　月　廿五　日
                              書記官  王  永  慶
